臺灣高雄地方法院刑事判決　　　　　　　100年度醫訴字第2號
公　訴　人　臺灣高雄地方法院檢察署檢察官
被　　　告　黃棟樑
選任辯護人　董志鴻律師
　　　　　　鄭方潁律師
　　　　　　林育杉律師
被　　　告　謝美任
選任辯護人　王伊忱律師
　　　　　　陳景裕律師
　　　　　　鄭美玲律師
上列被告因業務過失致死案件，經檢察官提起公訴（98年度偵字
第36208 號），本院判決如下：
    主  文
本件均公訴不受理。
    理  由
一、公訴意旨略以：被告黃棟樑、謝美任於民國97年間，分別為
    長庚醫療財團法人高雄長庚紀念醫院（下稱高雄長庚醫院）
    放射線科及神經內科醫師，為從事業務之人，被害人吳厚澄
    於97年1 月8 日，因感冒至高雄長庚醫院掛急診求醫，由急
    診醫師吳佳聖、吳冠漢診視，並安排胸部X 光攝影檢查，該
    胸部X 光片由被告黃棟樑檢視後，發現被害人之右上肺部有
    結節狀陰影，遂於當日中午12時33分許發出檢查報告，並記
    載「nodular density in RUL、follow up study issugges
    ted （意為右上肺結節狀陰影，建議繼續追蹤治療）」等字
    樣，被害人當日經診斷為急性支氣管炎，給予症狀治療後，
    於當日下午1 時30分許離院，被害人於97年8 月19日又因右
    肩疼痛無法舉手，再至高雄長庚醫院神經內科住院治療，由
    被告謝美任擔任主治醫師，於同年月20日安排肩胛骨正向及
    側向Ｘ光攝影檢查，於該Ｘ光片上已明顯可見被害人右上肺
    部有一疑似腫瘤之陰影，被告黃棟樑、謝美任本應注意，亦
    無不能注意情事，竟均疏未注意及此，被告黃棟樑於當日發
    出檢查報告，診斷為上脊椎慢性肌腱炎，而無該陰影之相關
    記載，被告謝美任則診斷為頸椎第五節神經根病變，未對該
    陰影加以追蹤檢查，亦未依其專業鑑別診斷被害人右肩疼痛
    亦可能因腫瘤引起，而於次日又進行神經傳導檢查，報告為
    混合知覺與運動性多發性神經根病變，再經復健科與皮膚科
    會診治療，於住院期間被害人並接受鎮痛解熱劑（Cataflam
    ）、降血壓藥（Candesar tan）、降血脂藥（Fluvastatin
    ）、利尿劑（Moduretic ）及Bethanec hol （ 治療尿道狹
    窄）等藥物治療，後於97年8 月25日出院返家，出院診斷僅
    為：(1)右肩囊炎；(2)Kaloid（應為Keloid之誤）；(3)糖尿病
    ；(4)高血壓；(5)尿道狹窄，嗣後被害人於97年9 月27日，再
    因發燒至高雄長庚醫院掛急診，經由胸部Ｘ光檢查始發現其
    右上肺有實質化病變，遂安排胸部電腦斷層檢查，發現右上
    肺葉有7 公分之腫瘤，之後被害人轉至財團法人奇美醫院柳
    營分院（下稱柳營奇美醫院）治療，仍於98年11月30日因肺
    癌死亡，因認被告黃棟樑、謝美任均涉犯刑法第276 條第2
    項之業務過失致死罪嫌。
二、公訴意旨認被告黃棟樑、謝美任涉犯業務過失致死罪嫌，無
    非係以：(1)依被告黃棟樑之供述、被害人97年1 月8 日在高
    雄長庚醫院所作胸部Ｘ光攝影檢查之光片1 份，及被告黃棟
    樑就該次檢查所出具之Ｘ光檢查報告，可證明被害人於該次
    X 光攝影檢查時，右上肺部已可見有結節狀陰影；(2)依被告
    黃棟樑之自白、被告謝美任之供述、被害人97年8 月20日在
    高雄長庚醫院所作右肩部Ｘ光攝影檢查之Ｘ光片1 份、被害
    人病歷1 份、行政院衛生署99年5 月10日衛署醫字第099020
    7179號函所附之行政院衛生署醫事審議委員會鑑定書1 份（
    編號：0000000 ）【下稱醫審會鑑定書(一)】，可證明被害人
    於97年8 月19日至25日在高雄長庚醫院住院治療期間，於上
    開右肩部Ｘ光攝影檢查時，已明顯可見右上肺部有一疑似腫
    瘤之陰影，惟被告黃棟樑及謝美任均疏未注意及此，並未記
    載於報告上，亦未加以追蹤檢查，有延誤治療之疏失；(3)依
    告訴人之指述、柳營奇美醫院出具之死亡證明書1 份，可證
    明被害人於98年11月30日因肺癌不治死亡為主要之論據。而
    訊據被告黃棟梁，自承伊為高雄長庚醫院之放射線科醫師，
    被害人上開97年1 月8 日胸部Ｘ光攝影檢查、同年8 月20日
    肩胛骨正向及側向Ｘ光攝影檢查，Ｘ光片均由伊負責判讀，
    作97年8 月20日Ｘ光攝影檢查之判讀時，沒有注意到Ｘ光片
    之肺部有白色陰影，當時亦未調閱97年1 月8 日胸部Ｘ光攝
    影檢查之Ｘ光片比對，未在97年8 月20日檢查報告中註記右
    肺有白色陰影及異常，但矢口否認有業務過失致死之犯行，
    辯稱97年8 月20日的Ｘ光攝影檢查，主要是對被害人之肩膀
    疼痛作檢查，所以將重點放在該部位之關節、骨骼，因被害
    人沒有主訴胸部有異狀，該次作的不是胸部Ｘ光攝影檢查，
    所以沒有注意到Ｘ光片中肺部有白色陰影，而即使有注意到
    ，因該白色陰影亦有可能因拍攝之角度、條件，或有軟組織
    重疊所造成，亦難立即聯想到可能為腫瘤，故亦未將97年1
    月8 日胸部X 光攝影檢查之Ｘ光片調出來比對，因而未在檢
    查報告上註記該白色陰影有異常，雖對該次Ｘ光攝影檢查之
    判讀結果感到遺憾，但不認為有何業務上之過失云云；另訊
    據被告謝美任，自承伊為高雄長庚醫院之神經內科醫師，被
    害人97年8 月19日住院時，由伊擔任主治醫師，安排被害人
    於同年8 月20日作肩部Ｘ光攝影檢查，沒有注意到該次檢查
    之Ｘ光片上被害人之肺部有白色陰影，未檢視被害人97年1
    月8 日之急診就醫資料，但矢口否認有業務過失致死之犯行
    ，辯稱因為被害人說肩膀痛了1 、20年，時好時壞，最近又
    痛了，手舉不起來，舉起來就痛，懷疑是「50肩」，所以安
    排作97年8 月20日右肩部Ｘ光攝影檢查，被害人未提到胸悶
    或胸痛之情形，所以在察看被害人之前病歷時，未檢視97年
    1 月8 日之急診就醫資料，另因被告黃棟梁作的檢查報告中
    並未註記，故察看被害人97年8 月20日之右肩部Ｘ光片時，
    亦未注意肺部有白色陰影，因而無法發現出被害人有疑似罹
    患肺癌之徵兆，伊未有業務上之過失云云。經查：
  (一)證據能力之判斷：
  1.按證人應命具結；證人、鑑定人依法應具結而未具結者，其
    證言或鑑定意見，不得作為證據，刑事訴訟法第186 條第1
    項前段、第158 條之3 分別定有明文，是檢察官如非以被告
    身份訊問證人，又未命證人具結，該部分之陳述自無證據能
    力。而本件告訴人蔡惠葉99年6 月11日於偵查中之陳述，及
    告訴人吳宜娟99年7 月16日於偵查中所為之陳述，係以告訴
    人之身分為陳述，檢察官並未命其等具結，有筆錄附卷可稽
    （詳98年度偵字第36208 號卷【下稱偵查卷】第18至19頁、
    第41至42頁），被告黃棟樑、謝美任及其等之辯護人，辯稱
    該部分陳述無證據能力，經核尚無不合，本院自不得以上開
    陳述為犯罪事實之認定依據。
  2.又被告以外之人於偵查中向檢察官所為之陳述，除顯有不可
    信之情況者外，得為證據，刑事訴訟法第159 條之1 第2 項
    定有明文。而檢察官於偵查中訊問被告以外之人時，可能係
    以被告或以證人身份進行訊問，倘檢察官於訊問前，已依不
    同身份所應適用之程序，分別告知刑事訴訟法第95條關於訊
    問被告應先告知之事項，或同法第180 條、第182 條之證人
    拒絕證言權，使該受訊問之被告以外之人瞭解其係基於何種
    身分應訊，得以適當行使各該當權利，不致因身分混淆而剝
    奪其權利之行使，則檢察官此種訊問方式之偵查作為，即難
    謂為於法有違。而本件共同被告謝美任、黃棟樑於檢察官偵
    查中所為之陳述，係由檢察官以被告身份訊問，訊問前並已
    告知訊問被告應先告知之事項，有筆錄附卷可稽（詳98年度
    他字第1991號卷【下稱他字卷】第52頁、偵查卷第11、第13
    頁），且被告黃棟樑、謝美任及其等之辯護人亦未聲請行反
    對詰問，顯見亦無行反對詰問之必要，此外亦查無顯不可信
    之情況，自應認上開陳述均有證據能力，被告黃棟樑、謝美
    任及其等辯護人辯稱上開陳述無證據能力，自無可採。
  3.除上開陳述外，起訴意旨所引用之其他各項證據（含傳聞證
    據、非傳聞證據及符合法定傳聞法則例外之證據），被告黃
    棟樑、謝美任及其等之辯護人於本院行準備程序時，均表示
    對於證據能力不爭執（詳99年度審醫訴字第8 號卷【下稱審
    查卷】第52頁、第59頁、第68至69頁），且於本院言詞辯論
    終結前，對於卷附具有傳聞證據性質之證據，均已知其情，
    而未聲明異議，本院認該等傳聞證據作成時之狀況，並無任
    何違法取證之不適當情形，以之作為證據使用均屬適當，自
    得採為認定事實之證據。
  (二)依被告黃棟樑、謝美任上開所承，其等分別為高雄長庚醫院
    放射線科及神經內科醫師，被告黃棟樑為被害人97年1 月8
    日胸部Ｘ光攝影檢查，及同年8 月20日肩胛骨正向及側向Ｘ
    光攝影檢查之判讀醫師，被告謝美任為被害人97年8 月19日
    住院時之主治醫師，而被害人於97年1 月8 日因感冒至高雄
    長庚醫院掛急診求醫，由急診吳佳聖醫師、吳冠漢醫師診視
    ，並安排作胸部Ｘ光攝影檢查，該胸部Ｘ光片由被告黃棟樑
    檢視後，發現被害人之右上肺部有結節狀陰影，遂於檢查報
    告記載「nodular density in RUL、follow up study
    issuggested （意為右上肺結節狀陰影，建議繼續追蹤治療
    ）」等字樣，被害人當日經診斷為急性支氣管炎，給予症狀
    治療後，於當日下午1 時30分許離院，被害人於97年8 月19
    日又因右肩疼痛無法舉手，再至高雄長庚醫院神經內科住院
    治療，由被告謝美任擔任主治醫師，於同年月20日安排肩胛
    骨正向及側向Ｘ光攝影檢查，並由被告黃棟樑於當日發出檢
    查報告，診斷為上脊椎慢性肌腱炎，被告謝美任則診斷為頸
    椎第五節神經根病變，次日又進行神經傳導檢查，報告為混
    合知覺與運動性多發性神經根病變，再經復健科與皮膚科會
    診治療，於住院期間被害人並接受鎮痛解熱劑（Cataflam）
    、降血壓藥（Candesartan ）、降血脂藥（Fluvastatin 、
    利尿劑（Moduretic ）及Bethanec hol（治療尿道狹窄）等
    藥物治療，後於97年8 月25日出院返家，出院診斷為：(一)右
    肩囊炎；(二)Kaloid；(三)糖尿病；(四)高血壓；(五)尿道狹窄，嗣
    被害人於97年9 月27日，再因發燒至高雄長庚醫院掛急診，
    經由胸部Ｘ光檢查始發現其右上肺有實質化病變，遂安排胸
    部電腦斷層檢查，發現右上肺葉有7 公分之腫瘤，嗣被害人
    轉至柳營奇美醫院治療，仍於98年11月30日因肺癌死亡之事
    實，有高雄長庚醫院98年7 月24日（98）長庚院高字第5810
    04號函所附被害人病歷、柳營奇美醫院98年5 月25日（九八
    ）奇院柳醫字第10638 號函及所附被害人病歷（不完整）、
    柳營奇美醫院99年11月18日（九九）奇院柳醫字第2423號函
    及所附被害人病歷、診斷證明書及死亡證明書各1 份、醫審
    會鑑定書(一)、行政院衛生署100 年4 月20日衛署醫字第1000
    261624A 號函所附之行政院衛生署醫事審議委員會鑑定書1
    份（編號：0000000 ）【下稱醫審會鑑定書(二)】附卷可稽（
    詳他字卷第55頁、第62至77頁、第83至127 頁、審查卷第76
    頁【柳營奇美病歷自成1 卷】、偵查卷第3 頁、第7 至8 頁
    、審查卷第126 至129 頁），並經證人即告訴人蔡惠葉、吳
    宜娟就被害人相關就醫過程為大致相同之證述，有筆錄附卷
    可稽（詳偵查卷第42至43頁、本院卷第67至80頁），上開事
    實應可認定。
  (三)按刑法上過失不純正不作為犯之成立要件，係指行為人怠於
    履行其防止危險發生之義務，致生構成要件該當結果，即足
    當之；故過失不純正不作為犯構成要件之實現，係以結果可
    避免性為前提；因此，倘行為人踐行被期待應為之特定行為
    ，構成要件該當結果即不致發生，或僅生較輕微之結果者，
    亦即該法律上之防止義務，客觀上具有安全之相當可能性者
    ，則行為人之不作為，即堪認與構成要件該當結果間具有相
    當因果關係，此有最高法院刑事97年度台上字第3115號裁判
    意旨可資參照。而本件經查：
  1.被害人97年1 月8 日胸部Ｘ光攝影檢查，所發現之右上肺部
    結節狀陰影，即為97年9 月27日急診胸部Ｘ光檢查及胸部電
    腦斷層檢查，所發現右上肺葉7 公分腫瘤之病灶，且97年8
    月20日肩胛骨正向及側向Ｘ光攝影檢查之Ｘ光片上，已可見
    該結節所形成之4 公分以上肺部腫瘤，業經行政院衛生署醫
    事審議委員會鑑定在案，有醫審會鑑定書(一)、醫審會鑑定書
    (二)附卷可稽（詳偵查字卷第7 至8 頁、審查卷第127 至129
    頁），且如上所述，該肺部腫瘤並導致被害人死亡，而被害
    人既係向高雄長庚醫院請求醫療，被告黃棟樑、謝美任為高
    雄長庚醫院放射線科、神經內科醫師，於被害人之本件療程
    中，分別擔任Ｘ光攝影檢查判讀醫師及主治醫師，依被害人
    與高雄長庚醫院間之醫療契約及被告黃棟樑、謝美任與高雄
    長庚醫院間之僱傭契約，被告黃棟樑、謝美任自有防止上開
    肺部結節、腫瘤持續危害被害人生命、健康之法律上義務，
    然被告黃棟樑在97年8 月20日肩胛骨正向及側向Ｘ光攝影檢
    查判讀上，並未在該次檢查之Ｘ光片上註記被害人肺部發現
    腫瘤或疑似腫瘤，提醒該腫瘤或疑似腫瘤之存在，協助主治
    醫師進一步檢查，以發現被害人罹患肺癌（詳他字卷第107
    頁臨床病理檢驗報告單及上開醫審會鑑定書(一)、醫審會鑑定
    書），且擔任主治醫師之謝美任於該次住院醫療過程中，亦
    未能發現該腫瘤之存在（詳他字卷第90至107 頁被害人病歷
    及上開醫審會鑑定書(一)、醫審會鑑定書），致未能及早對被
    害人施以肺癌之相關治療，則被告黃棟樑上開未註記提醒及
    被告謝美任上開未及早治療之不作為，如被判定為有醫療上
    之過失，自應對上開不作為所導致被害人生命或健康之危害
    結果，負與一般作為犯相同之責任。
  2.肺癌之治療方式及預後，與肺癌病人之基因突變、型態、分
    期、營養及活動力有關，被害人為80歲3A末期肺腺癌病人，
    經治療1 年2 月逝世，其存活期較一般同期病人平均7 至9
    個月為長，其肺癌成長速度較慢，提早1 個月前發現（指97
    年8 月19日住院，翌日即20日作肩胛骨正向及側向Ｘ光攝影
    檢查該次療程），應不影響其治療方式及預後，況一般以Ｘ
    光或電腦斷層檢查來追蹤肺腺癌病灶，通常以3 個月為標準
    ，因此1 個月左右應不影響被害人治療及預後，另末期肺腺
    癌至今仍為無法治癒之疾病，即使97年8 月20日發現，仍無
    法避免被害人因肺腺癌死亡之結果，此業經行政院衛生署醫
    事審易委員會鑑定在案，有醫審會鑑定書(二)附卷可稽（詳審
    查卷第127 至129 頁），是即使被告黃棟樑於97年8 月20日
    作肩胛骨正向及側向Ｘ光攝影檢查時，正確判讀被害人肺部
    有腫瘤或疑似腫瘤之情形，提醒主治醫師即被告謝美任另以
    其他檢查，確定被害人已罹患肺癌，而立即施以相關治療，
    仍無法避免本件被害人最終因罹患肺癌而死亡之結果，即本
    件被害人之死亡結果，並無法因被告黃棟樑之正確判讀及被
    告謝美任之立即施以肺癌治療而避免，故被告黃棟樑未正確
    判讀及被告謝美任未即施以肺癌治療之不作為，與被害人因
    肺癌死亡之結果間，即難認有相當因果關係，公訴意旨認其
    等2 人應負刑法第276 條第2 項之業務過失致死罪責，自屬
    誤解。
  3.被害人在97年8 月19日至25日之該次住院療程中，即使被正
    確診斷罹患肺癌而施以相關治療，仍無法避免最終因肺癌死
    亡之結果雖如前述，但查知罹患肺癌，儘早針對該症狀治療
    ，仍可減緩癌細胞蔓延之速度，減緩症狀之惡化，延長被害
    人生命，並減輕同期間被害人所受之病痛，亦即延緩治療之
    結果，仍對被害人造成身體健康減損之危害，此為一般醫療
    上之經驗法則，且行政院衛生署醫事審議委員會亦認本件關
    於肺部腫瘤之發現及肺癌之治療有延誤，有醫審會鑑定書(一)
    、(二)附卷可資參照（詳偵查卷第7 至8 頁、審查卷第127 至
    129 頁），是堪認被告黃棟樑未正確判讀及被告謝美任未施
    以肺癌治療之不作為，與被害人之死亡間雖無相當因果關係
    ，但與被害人身體健康所受之上開危害間，則有相當因果關
    係，被告黃棟樑、謝美任如有醫療上之過失，就此部分自應
    負與一般作為犯相同之責任。
  4.如前所述，被害人97年1 月8 日胸部Ｘ光攝影檢查時，已發
    現右上肺部有結節狀陰影，該結節狀陰影至97年8 月20日作
    肩胛骨正向及側向Ｘ光攝影檢查時，已形成直徑4 公分以上
    之肺部腫瘤，至97年9 月27日急診作胸部Ｘ光檢查及胸部電
    腦斷層檢查時，已形成右上肺葉7 公分之腫瘤，而被告黃棟
    樑職司97年1 月8 日胸部Ｘ光攝影檢查及97年8 月20日肩胛
    骨正向及側向Ｘ光攝影檢查之判讀醫師，於之前97年1 月8
    日胸部Ｘ光攝影檢查判讀時，既已發現被害人右上肺部之結
    節狀陰影，且依其於本院行準備程序時供稱略以：作97年8
    月20日肩胛骨正向及側向Ｘ光攝影檢查之判讀時，可調閱上
    開97年1 月8 日之檢查報告，且依醫療常規及習慣，也會去
    調閱參考上開報告資料等語（詳本院卷第23頁筆錄），則以
    其可擔任高雄長庚醫院放射線科專業醫師之學經歷背景，在
    97年8 月20日作肩胛骨正向及側向Ｘ光攝影檢查判讀時，自
    應注意且能注意被害人右上肺部有腫瘤或疑似腫瘤之陰影，
    而應於檢查報告中予以註記，以提醒負責整體判讀之主治醫
    師即被告謝美任有此病灶，而得藉進一步檢查以確定被害人
    之病因，然依被告黃棟樑於本院審理時所供，其在判讀97年
    8 月20日肩胛骨正向及側向Ｘ光攝影檢查時，竟未調閱97年
    1 月8 日之檢查報告，且最終亦未發現該次檢查之Ｘ光片上
    ，被害人右上肺部已有4 公分以上之腫瘤或疑似腫瘤之陰影
    ，而未在檢查報告予以註記（詳本院卷第94至95頁），被告
    黃棟樑上開上未發現及註記之不作為，自應認在醫療業務之
    執行上有所過失，行政院衛生署醫事審議委員會鑑定結果，
    亦認本件97年8 月20日肩胛骨正向及側向Ｘ光攝影檢查之判
    讀未發現肺部腫瘤，有延誤病情之情形，意見略同，可資參
    照（詳偵查字卷第7 至8 頁醫審會鑑定書(一)、審查卷第127
    至129 頁醫審會鑑定書(二)）。至被告黃棟樑雖辯稱97年8 月
    20日主要是對被害人之肩膀疼痛作檢查，重點在關節、骨骼
    ，非作胸部檢查云云，但被告黃棟樑係放射科之專業醫師，
    主要職責即判讀Ｘ光攝影檢查之資料，本件委請判讀之主治
    醫師即被告謝美任，雖將檢查重點置於50肩之傳統病痛，但
    Ｘ光片上既有明顯之右上肺部陰影，且該陰影即為腫瘤，有
    上開鑑定報告可據，無論該腫瘤是否與該次被害人主訴之病
    痛有關，站在醫師照護病人之觀點，自應於檢查報告中予以
    詳載，提醒主治醫師加以注意，況腫瘤之存在經常壓迫身體
    其他相關部位，右上肺部與肩膀之距離非遠，亦有可能對肩
    膀造成壓迫而造成疼痛，是亦無法排除其為造成該次肩膀疼
    痛之原因，則被告黃棟樑辯稱該次檢查可不注意肩膀附近之
    右上肺部陰影，自無可採；又提醒右上肺部有陰影，並非在
    作腫瘤之確定診斷，而係提醒主治醫師加以注意該處可能為
    病灶，如有必要，再接續作其他檢查以確定病情，是僅需有
    相當疑慮，即應予以註記，無需至可確認之程度，則被告辯
    稱該陰影有可能因拍攝之角度、條件，或有軟組織重疊所造
    成，固非無據，但該腫瘤或陰影之直徑既已超過4 公分，所
    佔面積甚大，且依被告黃棟樑所提出之該次檢查Ｘ光片顯示
    ，被害人肺部上方影像，已因該陰影而左右極不對稱，有該
    Ｘ光片附卷可稽（詳本院卷第45頁），應認已有相當之病灶
    疑慮，自應於檢查報告中加以註記，故亦不可因無法確定該
    陰影為腫瘤而不予以註記；另未發現上開陰影已有不該，是
    亦不得以未發現上開陰影，作為未調閱97年1 月8 日檢查資
    料之理由，故而被告黃棟樑所辯均無可採；再者，辯護人雖
    辯稱被告黃棟樑無法直接面對被害人，由被害人之說明瞭解
    可能之病因云云，但即因放射科醫師之職責未被賦予接觸病
    人之機會，是需對檢查之資料作客觀之判讀，而無需注意檢
    查資料以外之事項，如非對檢查之資料判讀有疏失，即使同
    醫療院所之其他醫護人員於同一療程，就檢查資料以外之醫
    療事項有所疏失，亦難究責於該僅負責判讀之放射科醫師，
    而本件之疏失既在97年8 月20日所作肩胛骨正向及側向Ｘ光
    攝影檢查之判讀，而被告黃棟樑又係負責判讀之放射科醫師
    ，自應對該判讀之疏失負責，所辯無法與病患接觸瞭解病情
    ，尚無可採；其次辯護人雖辯稱97年8 月20日作肩胛骨正向
    及側向Ｘ光攝影檢查判讀重點是被害人肩膀，以被告黃棟樑
    之工作量，無法就各細節逐一追蹤云云，但Ｘ光片上右上肺
    部有明顯陰影而可疑為病灶已如前述，站在醫護人員之觀點
    焉可視而不見，至工作量有無辦法負荷，係醫療院所應費心
    通盤考量之事宜，如有不合理之處，自應向所屬高雄長庚醫
    院反應，以期調整，非可據以忽略病患受完整醫護之權利，
    是所辯亦無可採，併予敘明。
  5.因知識及技術之日新月異，目前醫學領域分科甚為精密，而
    因專業分科之不同，當無法強求各醫師對其專業領域外之醫
    學知識及技術均能詳知，但與其專科有所關連之領域，或類
    如Ｘ光攝影、血液、超音波、電腦斷層、磁振造影等判斷病
    情所需之各項檢查，與其本身專業領域之醫療暨有關連，仍
    應有一定程度之瞭解，否則如何能在變化萬千之情況下，有
    效判斷病情而予以適當之治療，故醫療院所雖因對生命健康
    之重視及效率提升之要求，設立類如放射科、檢驗科、藥劑
    科等相關輔助單位，以協助負責醫療之醫師作相關檢查之專
    業判讀及用藥之覆核，但該醫師對病患求診之特定傷痛既學
    有專精，而被賦予該診治最終負責醫師之身分，就上開相關
    領域其他醫師之協助判斷，或輔助單位提供之專業檢查判讀
    ，仍應負最後之統合責任，雖無法苛求應與該其他醫師或輔
    助人員有同等之專業知識及技術，但仍應具有相當之瞭解與
    判讀能力，以期該其他醫師或輔助人員所提供之專業判斷有
    較為顯著之錯誤時，負責之醫師仍有一定之能力可發現其中
    之錯誤，而經由其他檢查或再次確認之程序，排除上開錯誤
    ，使病患之生命及健康獲得較佳之保障，則當上開其他領域
    之輔助判斷或相關檢查之判讀有錯誤時，負責醫師自不得將
    醫療上之疏失全諉諸該協助醫師或輔助人員，而應依其通常
    所應具備之知識及技能，判斷可否發現上開錯誤，如該錯誤
    在一般醫療實務上，仍為該負責醫師所能發現，則其未發現
    而未藉由其他檢查、再次確認以導正先前判斷之情形，仍應
    認有過失。而如前所述，被害人97年8 月20日肩胛骨正向及
    側向Ｘ光攝影檢查，所拍攝之Ｘ片右上肺部有明顯陰影，此
    有Ｘ光片4 張附卷可稽（詳他字卷第9 至10頁、本院卷第44
    至45頁），又該陰影為直徑4 公分以上之腫瘤，業經行政院
    衛生署醫事審議委員會鑑定在案（詳偵查字卷第7 至8 頁醫
    審會鑑定書(一)、審查卷第127 至129 頁醫審會鑑定書(二)），
    該腫瘤或陰影之直徑既已超過4 公分，外觀上已甚明顯，且
    因左上肺部無陰影，因而有甚為清晰之比對情形，即使一般
    人亦可輕易查知肺部上方左右兩側之不同，而被告謝美任自
    承在類如高雄長庚醫院之醫療過程中，即使有放射科醫師提
    出檢查報告，但主治醫師仍會親自觀看Ｘ光片，將之與檢查
    報告作比對，以確定報告所記載之情形（詳本院卷第101 頁
    筆錄），則即使負責判讀之被告黃棟樑於檢查報告，未為被
    害人右上胸部有陰影、腫瘤或疑似腫瘤之相關記載，身為主
    治醫師之被告謝美任，亦難認不應注意或無法察知該陰影之
    存在及該陰影有可能為腫瘤，況其亦供承如察知被害人右上
    肺部有上開陰影，應可診斷可能罹患肺癌（詳本院卷第105
    頁），顯見該陰影在本件醫療過程中，係甚為重要而明顯之
    病因表徵，則上開在醫療過程中未注意察知陰影存在之情形
    ，尤難認未有疏失，其辯稱因檢查報告中未註記，因而未注
    意右上肺部有陰影，且未發現被害人有疑似罹患肺癌之徵兆
    ，自無可採；另行政院衛生署醫事審議委員會鑑定內容中，
    關於「97年8 月20日肩胛骨正向及側向Ｘ光攝影之檢查報告
    ，未有被害人肺部腫瘤之相關記載，神經內科醫師就病人主
    訴疼痛範圍外，其他未主訴身體部位之異常，在一般狀態下
    無法注意到」之鑑定意見（詳審查卷第129 頁），忽略檢查
    報告僅提供判讀之協助，主治醫師仍有覆核之責任，且醫生
    對非其專科之相關檢查資料仍應有基本之判讀能力，及上開
    檢查之Ｘ光片中，已明顯呈現被害人右上肺部有直徑4 公分
    以上陰影或腫瘤之情形，該部分鑑定意見自不得作為被告謝
    美任有利之證明。再者，被告謝美任復供承查閱病歷時，因
    被害人未表示胸部有異狀，故未調閱97年1 月8 日胸部Ｘ光
    攝影檢查之相關資料云云（詳本院卷第104 至105 頁），但
    該選擇性查閱病歷之情形，忽略腫瘤可能對身體其他部位造
    成壓迫，及胸部如有腫瘤可能對被害人主訴之肩膀疼痛造成
    影響，同難認係醫護人員為病患生命、健康照護時之應有態
    度，從而被告謝美任上開因未發現被害人右上肺部存有腫瘤
    ，致未為肺癌之相關診斷及治療之不作為，在醫療業務之執
    行上亦應認有所過失。至辯護人雖辯稱被告謝美任為神經內
    科醫師，負責治療之範圍不及肺癌，且97年8 月20日肩胛骨
    正向及側向Ｘ光攝影檢查之判讀結果為骨結節邊緣硬化，與
    被害人主訴之症狀相符，針對該病徵治療後已有療效云云，
    但如上所述，依上開檢查所拍攝之Ｘ光，已顯示被害人右上
    肺部有陰影或腫瘤，且該陰影如為腫瘤亦有可能壓迫被害人
    肩膀造成疼痛，尚難逕認與該次主訴之病因全無關連，被告
    謝美任身為主治醫師，自不得不予注意，況即使該陰影或腫
    瘤與該次主訴之肩膀疼痛無關，醫護人員在檢查資料已有如
    此嚴重之病灶可能時，在該醫療院所能力所及範圍內，亦應
    建議作進一步檢查，確認後轉由其他專業醫師治療，如該醫
    療院所無該部分治療之人力與設備，亦應依規定轉診或建議
    至其他醫院診治，而非斤斤於是否與該次主訴之病痛有無關
    連，該所辯亦無可採。
  6.綜上所述，本件即使被告黃棟樑於97年8 月20日作肩胛骨正
    向及側向Ｘ光攝影檢查時，正確判讀被害人肺部有腫瘤或疑
    似腫瘤之情形，被告謝美任因之診斷被害人罹患肺癌，而立
    即施以相關癌症治療，仍無法避免被害人最終因肺癌死亡之
    結果，顯見被害人之死亡與被告2 人上開未正確判讀及未施
    以癌症治療間，並無相當因果關係，被告黃棟樑、謝美任自
    無庸負公訴意旨所指刑法第276 條第2 項之業務過失致死罪
    責，但被告黃棟樑上開未發現及註記之不作為，及被告謝美
    任上開未為肺癌之相關診斷及治療之不作為，在醫療業務之
    執行上顯有過失，且使被害人因延緩治療而受有身體健康減
    損之危害，故應認其等2 人均犯刑法284 條第2 項之業務過
    失傷害罪。
三、按告訴乃論之罪，告訴人於第一審辯論終結前，得撤回其告
    訴；又告訴經撤回者，法院應諭知不受理之判決，刑事訴訟
    法第238 條第1 項、第303 條第3 款分別定有明文。又告訴
    乃論之罪，其告訴經於第一審辯論終結前撤回者，訴追條件
    既已欠缺，法院即應從程序上為不受理之判決，而無從為實
    體上有罪無罪之判決，此項程序上之判決，既不能就實體上
    追訴被告刑責，對被告而言，即無不利，被告如主張其應受
    無罪之判決而就此項判決提起上訴，第三審縱然准許上訴而
    發回更審，更審法院仍無從為實體上之判決，除徒增訟累外
    對被告並無利益可言，即無不利，自不得提起第三審上訴，
    此有最高法院89年度台上字第3752號判決意旨可資參照。而
    本件被告黃棟樑、謝美任所涉犯之刑法284 條第2 項之業務
    過失傷害罪，依同法第287 條規定，須告訴乃論，而告訴人
    蔡惠葉、吳宜娟業於本院審理中，聲請撤回其等之告訴，有
    刑事撤回告訴狀1 份及筆錄1 份附卷可稽（詳審查卷第88頁
    、本院卷第80頁），依上開說明所示，本院自應為被告黃棟
    樑、謝美任均不受理之判決。另刑事判決得就起訴之犯罪事
    實變更檢察官起訴所引應適用之法條者，以科刑或免刑判決
    為限，本件檢察官以殺人未遂起訴，經原審審理結果，認為
    被告所犯實為傷害罪，未經合法告訴，則於判決理由欄敘明
    其理由逕依刑事訴訟法第303 條第3 款諭知不受理判決即可
    ，原無適用同法第300 條之餘地，乃原判決於論結欄引用同
    法第300 條，亦有適用法律不當之違法，此亦有最高法院89
    年度台上字第3752號判決意旨可資參酌，本件公訴意旨認被
    告黃棟樑、謝美任係涉犯刑法第276 條第2 項之業務過失致
    死罪嫌雖有誤解，然業經審判長於審理時告知可能變更起訴
    法條為同法第284 條第2 項之業務過失傷害罪，有筆錄附卷
    可按（詳本院卷第106 頁），已充分保障被告黃棟樑、謝美
    任之防禦權，且依上開說明所示，無庸於論罪科刑時引用刑
    事訴訟法第300 條變更起訴法條之規定，亦併敘明。
據上論斷，應依刑事訴訟法第303 條第3 款，判決如主文。
本案經檢察官魏豪勇到庭執行職務。
中    華    民    國  100     年    8     月    30    日
                刑事第六庭審判長法  官  李璧君
                                法  官  曾鈴
                                法  官  鄭峻明
以上正本證明與原本無異。
如不服本判決應於收受判決後10日內向本院提出上訴書狀，並應
敘述具體理由。其未敘述上訴理由者，應於上訴期間屆滿後20日
內向本院補提理由書(均須按他造當事人之人數附繕本)「切勿逕
送上級法院」。
中    華    民    國   100    年    8     月    30    日
                                書記官  吳韻芳